臺灣臺北地方法院民事判決　　　　　　　99年度訴字第5474號
原　　　告　李昂樺
　　　　　　林寶琴
兼　共　同
訴訟代理人　高秀金
被　　　告　朝欽實業股份有限公司
法定代理人　徐吉永
訴訟代理人　譚聖衛
上列當事人間請求確認債權不存在等事件，本院於民國100年3月
8日言詞辯論終結，判決如下：
    主  文
本院九十九年度司執字第九三四四七號給付票款強制執行事件所
為之強制執行程序應予撤銷。
確認被告對原告在第一項所示強制執行事件中所主張新臺幣壹拾
伍萬貳仟佰元，及自民國八十九年十一月四日起至清償日止，
按年息百分之九點九九計算利息之債權請求權不存在。
訴訟費用新臺幣捌仟壹佰伍拾元由被告負擔。
    事實及理由
壹、程序事項：
    按訴狀送達後，原告不得將原訴變更或追加他訴，但請求之
    基礎事實同一、不甚礙被告之防禦及訴訟之終結者，不在此
    限，民事訴訟法第255條第1項第2款、第7款分別定有明文。
    而所謂請求之基礎事實同一，係指變更或追加之訴與原訴之
    主要爭點有其共同性，各請求利益之主張在社會生活上可認
    為同一或關連，而就原請求之訴訟及證據資料，於審理繼續
    進行在相當程度範圍內具有同一性或一體性，得期待於後請
    求之審理予以利用，俾先後兩請求在同一程序得加以解決，
    避免重複審理，進而為統一解決紛爭者，即屬之。查原告於
    民國99年10月19日起訴時原聲明：(一)確認被告持有本院90年
    民執天字第24220號債權憑證（下稱系爭債權憑證）不存在
    。(二)確認被告持有原告89年6月27日所簽發之第一商業銀行
    本票債權不存在（見本院卷第3頁）。嗣於99年12月7日將其
    聲明變更為：確認本院89年度票字第9598號民事裁定（下稱
    系爭本票裁定）及確定證明書正本請求權應已罹於時效（見
    本院卷第20頁）。又於99年12月15日將聲明變更為：(一)確認
    系爭本票裁定及確定證明書正本請求權，應已罹於時效。(二)
    請求確認本件債務已清償完畢，債權不存在（見本院卷第24
    頁）。再於100年1月20日具狀將聲明變更為：(一)本院99年度
    司執字第93447號強制執行程序（下稱系爭強制執行程序）
    應予撤銷。(二)確認被告對原告在第1項所示強制執行事件中
    所主張之新臺幣（下同）152,300元及自89年11月4日起按年
    息9.99%計算利息之債權，原告得拒絕給付（見本院卷第65
    頁）。末經本院於100年3月8日行使闡明權，原告確認其第2
    項聲明為「確認被告對原告在第1項所示強制執行事件中所
    主張之152,300元及自89年11月4日起按年息9.99%計算利息
    之債權請求權不存在」（見本院卷第91頁），雖被告表示不
    同意，惟原告所據為訴之變更、追加之基礎事實，與原告起
    訴時主張被告所執系爭債權憑證之債權已罹於時效之事實相
    同，且不甚礙被告之防禦及訴訟之終結，應予准許。
二、又被告於訴之變更或追加無異議，而為本案之言詞辯論者，
    視為同意變更或追加，民事訴訟法第255條第2項定有明文。
    本件原告於起訴時僅有高秀金一人，嗣李昂樺、林寶琴於本
    院審理中追加為原告，被告對此並無異議而為本案之言詞辯
    論，依前揭規定，視為同意追加，併此敘明。
三、次按，確認法律關係之訴，非原告有即受確認判決之法律上
    利益者，不得提起，民事訴訟法第247條第1項前段定有明文
    ，而所謂即受確認判決之法律上利益，係指法律關係之存否
    不明確，原告主觀上認其在法律上之地位有不妥之狀態存在
    ，且此種不妥之狀態能以確認判決將之除去者而言。本件被
    告持有原告三人名義於89年6月27日所共同簽發如系爭債權
    憑證所載之本票1紙（下稱系爭本票），且執系爭債權憑證
    為執行名義向本院民事執行處聲請對原告之財產為強制執行
    （即系爭強制執行程序），本件原告既主張被告所執之系爭
    債權憑證上之債權（即系爭本票裁定所載之本票債權及利息
    ）已罹於時效，其提起本件確認之訴乃在排除所負擔票據責
    任之危險，自堪認有即受確認判決之法律上利益，亦予敘明
    。
貳、實體事項：
一、原告起訴主張：原告李昂樺於89年間向訴外人南陽實業股份
    有限公司（下稱南陽實業公司）購車，總價款838,000元，
    扣除訂金10,500元、折扣20,000元及舊車折價188,000元後
    ，餘款為619,500元。原告李昂樺因無法一次給付全部價金
    ，必須分期給付，南陽實業公司表示分24期給付則必須付75
    0,000元，原告李昂樺遂簽發24紙支票，經原告兌現其中3紙
    ，每張面額均為34,613元，總計103,839元，加計車輛交回8
    9年12月20日拍定價609,400元，總計713,239元，早已超過
    車價餘款619,500元，前後僅約半年時間，南陽實業公司即
    獲取利息93,739元，被告根本未自南陽實業公司取得強制執
    行之債權152,300元。又被告雖於99年10月1日執系爭債權憑
    證聲請強制執行原告之財產，惟該債權憑證之原始執行名義
    係系爭本票裁定，系爭本票債權之請求權時效依票據法第22
    條第1項及民法第137條第3項規定，雖得延長為5年，惟自本
    院90年核發系爭債權憑證迄今已逾5年，被告均未向原告請
    求，其請求權即已罹於時效，原告自得拒絕給付，爰依強制
    執行法第14條提起債務人異議之訴，及請求確認被告對原告
    前開債權之請求權不存在等語，並聲明：(一)系爭強制執行程
    序應予撤銷。(二)確認被告對原告在第1項所示強制執行事件
    中所主張之152,300元及自89年11月4日起按年息9.99%計算
    利息之債權請求權不存在。
二、被告答辯以：原告共同簽發系爭本票予第一商業銀行，並於
    系爭本票上載明89年1月3日無條件支付第一商業銀行或其指
    定人朝欽實業股份有限公司750,000元，及約定自發票時即8
    9年6月27日起加計固定年息9.99%，是被告基於票據文義行
    使票據權利，即於法有據，縱原告主張被告權利已罹於時效
    ，亦無礙被告權利之行使，更無使該法律關係消滅而不存在
    等情形發生，故原告指陳本票債權已罹於時效云云，即不可
    採。又已發生之利息及違約金，應為獨立之債權，被告之利
    息債權不因主債權罹於時效而失所附麗。另雖原告爭執系爭
    本票並非由原告所親簽，進而否認該債權債務之法律關係存
    在，惟考量被告自99年1月起，即屢次基於債權人地位向原
    告進行強制執行前之通知，並於99年8月間始向本院執行處
    聲請對原告為強制執行，經本院執行處以99年度執天字第93
    447號執行命令受理在案，且原告於該期間仍持續與被告協
    談系爭票據債務償還之事宜等情事，再自原告高秀金亦曾在
    其於96年8月16日寄發予被告法定代理人徐吉永之中和南勢
    角郵局第1795號存證信函中，表示系爭本票所擔保之雅哥汽
    車已讓渡予溫玉魁而無須再付所欠款項以觀，應足認原告自
    認其欠款事實，原告又主張系爭本票非渠等所親簽，實有矛
    盾，應不足為採。況自起訴狀及相關文件之字跡互核以觀，
    該等文件應均係同一人所書寫，且一般人應知悉印鑑之重要
    性及使用蓋印後之法律效力，原告自應就系爭票據非其所所
    親簽或印文係被盜蓋等情舉證以實其說等語，資為抗辯。並
    聲明：原告之訴駁回。
三、按執行名義成立後，如有消滅或妨礙債權人請求之事由發生
    ，債務人得於強制執行程序終結前，向執行法院對債權人提
    起異議之訴。執行名義無確定判決同一之效力者，於執行名
    義成立前，如有債權不成立或消滅或妨礙債權人請求之事由
    發生，債務人亦得於強制執行程序終結前提起異議之訴。強
    制執行法第14條第2項定有明文。而關於本票准予強制執行
    之裁定，僅執票人所提出之本票資料等為形式上之審查，屬
    非訟事件，關於實體事項之爭執，票據債務人本得另對執票
    人等提起訴訟以資解決，並不發生與確定判決相同效力之問
    題，則於執行債權人以本票准予強制執行裁定作為執行名義
    之情形，執行債務人自得基於執行名義成立後有債權不成立
    或已消滅等事由，提起債務人異議之訴，而此所謂強制執行
    程序終結，係指全部執行程序終結而言，亦即執行名義之強
    制執行程序進行至執行名義所載債權，就執行債權人在該事
    件中所聲請範圍已全部達其目的，該執行債權因而消滅時始
    屬之。經查，本件被告前於89年間持系爭本票向本院聲請本
    票裁定而取得系爭本票裁定，又於90年間持系爭本票裁定及
    裁定確定證明向本院民事執行處聲請對原告之財產強制執行
    ，因原告無財產可供執行而經本院民事執行處於90年11月9
    日核發系爭債權憑證，有系爭債權憑證及系爭本票（均影本
    ）在卷可稽（見本院卷第5、6頁）。被告再於99年10月1日
    執系爭債權憑證向本院民事執行處聲請對原告之財產強制執
    行，經本院民事執行處以99年度司執字第93447號給付票款
    強制執行事件受理，業經本院依職權調取該執行卷宗審核屬
    實，被告在系爭強制執行程序尚未終結前既仍得選擇就列名
    執行債務人之原告其他特定財產為執行，揆諸前揭說明，對
    原告而言仍非全部強制執行程序已終結之情形，系爭強制執
    行程序目前既尚未終結，原告自得以系爭本票裁定所載之系
    爭本票債權請求權不存在為由，提起本件債務人異議之訴。
四、得心證之理由：
    原告主張被告所執以聲請系爭強制執行程序之系爭債權憑證
    所載之原始執行名義（即系爭本票裁定）之本票債權及遲延
    利息，其請求權已罹於時效而消滅，系爭強制執行程序應予
    撤銷等節，為被告所否認，並以前開情詞置辯。是本件應審
    酌者為：(一)原告請求確認被告對原告在系爭強制執行程序中
    所主張152,300元及自89年11月4日起至清償日止，按年息9.
    99%計算利息之債權請求權不存在，有無理由？（即被告對
    原告所有之系爭本票債權請求權是否已罹於時效而消滅？）
    (二)原告請求撤銷系爭強制執行程序，有無理由？茲析述如下
    ：
    (一)按票據上之權利，對本票發票人，自到期日起算；見票即
      付之本票，自發票日起算；3年間不行使，因時效而消滅
      票據法第22條第1項定有明文。又消滅時效因開始執行行
      為或聲請強制執行而中斷；時效中斷者，自中斷之事由終
      止時，重行起算，民法第129條第2項第5款及第137條第1
      項固分別定有明文，惟消滅時效完成後，如債權人依原執
      行名義或債權憑證聲請法院再行強制執行時，亦不生中斷
      時效或中斷事由終止重行起算時效之問題（最高法院89年
      度台上字第1623號判決參照）。查，系爭本票之消滅時效
      固因被告執系爭本票裁定向本院聲請強制執行而中斷，惟
      該強制執行事件既因原告無財產可供執行而核發系爭債權
      憑證（90年11月9日）並終結，中斷之時效即應自此重行
      起算，然被告遲至99年10月1日始再次以系爭本票裁定為
      執行名義，聲請對原告之財產為強制執行（即系爭強制執
      行程序），依前揭規定及說明，被告對原告之系爭本票權
      利自90年11月9日重行起算後，業已罹於時效而歸於消滅
      ，被告於請求權時效消滅後縱使再聲請強制執行，亦不生
      時效中斷之效力，從而，原告主張被告對於原告之本票權
      利已罹於時效而歸於消滅，應屬有據。至被告雖辯稱被告
      之利息債權不因主債權罹於時效而失所附麗，原告於其聲
      請系爭強制執行程序後仍持續與之協談債務償還之事，應
      認原告自認其欠款事實云云。惟：(1)按從權利以主權利之
      存在為前提，原則上與主權利同其命運，故主權利之移轉
      或消滅，其效力原則上及於從權利。債權請求權如已罹於
      時效而消滅，則其利息請求權，雖尚未罹於時效，亦應隨
      同消滅，此觀民法第146條之規定甚明。被告對原告之系
      爭本票債權請求權既已罹於時效而消滅，其利息請求權亦
      應隨同消滅，被告所辯尚非可採。(2)被告並提出證據明原
      告已承認渠仍負系爭本票債務，且衡諸常情，原告既自始
      否認積欠購車款，自不可能承認被告依系爭本票所主張之
      債權，是被告此部分辯解，尚屬無據。是原告請求確認被
      告對原告在系爭強制執行程序中所主張152,300元及自89
      年11月4日起至清償日止，按年息9.99%計算利息之債權請
      求權不存在，為有理由。
    (二)依前所述，被告對原告之系爭本票債權請求權已罹於時效
      而消滅，原告依強制執行法第14條第1項規定，提起本件
      債務人異議之訴，請求撤銷系爭強制執行程序，為有理由
      。
五、綜上所述，原告依強制執行法第14條第1項規定，請求撤銷
    本院99年度司執字第93447號強制執行程序，及請求確認被
    告對原告依系爭債權憑證所主張之152,300元及利息之債權
    請求權不存在，為有理由，應予准許。
六、兩造其餘之攻擊或防禦方法及證據，經本院斟酌後，認為均
    不足以影響本判決之結果，自無逐一詳予論駁之必要，併此
    敘明。
七、本院依職權定本件訴訟費用額為8,150元，應由被告負擔。
八、據上論結，原告之訴為有理由，依民事訴訟法第78條、第87
    條第1項，判決如主文。
中    華    民    國    100    年    3    月    31    日
                  民事第六庭  法  官  林春鈴
以上正本係照原本作成。
如對本判決上訴，須於判決送達後20日內向本院提出上訴狀。如
委任律師提起上訴者，應一併繳納上訴審裁判費。
中    華    民    國    100    年    3    月    31    日
                              書記官  潘惠敏